臺灣新竹地方法院刑事判決　　　　　　　　　　　　　　　八十九年度訴字第九號
　　公　訴　人　臺灣新竹地方法院檢察署檢察官
　　被　　　告　戊○○
右列被告因偽造文書等案件，經檢察官提起公訴（八十八年度偵字第四五九七號），
本院判決如左：
    主  文
戊○○無罪。
    理  由
一、公訴意旨略以：被告戊○○意圖為自己不法之所有，明知自己並未以冠霆營造有
    限公司（下簡稱冠霆公司，起訴書誤載為「冠廷公司」）之名義取得瓊茂營造股
    份有限公司（下簡稱瓊茂公司）就臺北市○○區○○路二段國防醫學中心醫院建
    築工程裝修勞務工程（下簡稱國防醫學中心工程）之承攬轉包權利，竟於民國八
    十五年十月十三日，在新竹市○○○街十五號告訴人丙○○住處，向告訴人丙○○佯稱已取得瓊茂公司上開工程轉包承攬之權利，可與告訴人丙○○所代理之富
    第營造有限公司（下簡稱富第公司）再簽訂上開工程轉包合約，使告訴人丙○○
    不疑有他，因而與被告訂立冠霆公司與富第公司工程合作協議書，約明告訴人丙○○須於八十五年十月十九日先兌現其交付作為工程取得業務費用中之一紙支票
    面額新台幣（下同）二百萬元後，即得於同年十一月五日由告訴人丙○○所代理
    之富第公司進場施工。詎告訴人丙○○如期兌現前述二百萬元之支票一紙後，仍
    無法進場施工，經告訴人丙○○一再追促下，被告則以需再提高進場保證金為由
    推託，並另交付由被告戊○○偽造之瓊茂公司與富第公司簽訂之工程合作協議書
    予告訴人丙○○。嗣經告訴人丙○○查證結果，始知被告自始未由瓊茂公司取得
    上開工程之轉包承作權利，至此始知受騙，因認被告戊○○涉犯刑法第三百三十
    九條第一項之詐欺取財罪嫌及同法第二百十六條、第二百十條之行使偽造私文書
    罪嫌等語。
二、訊之被告戊○○固坦承有收受告訴人丙○○交付之面額二百萬元支票，並且提示
    兌現，惟矢口否認有何詐欺、偽造文書等情事，辯稱：其於本件僅係介紹人，並
    未以冠霆公司之名義承攬或轉包瓊茂公司之國防醫學中心工程，冠霆公司乃案外
    人己○○所經營，而瓊茂公司與告訴人丙○○所代理之富第公司所簽訂之轉包工
    程合作協議書確為真正，其上之瓊茂公司大小章均為當時該公司總經理楊來發所
    用印，告訴人丙○○取得此工程合作協議書後亦曾經派員進場施工，惟告訴人丙○○用以支付工程週轉金五百萬元之支票跳票，瓊茂公司遂收回自行施作，致該
    轉包工程合作協議未繼續履行，嗣後其已將二百萬元連同先前告訴人丙○○交付
    之多張支票交還予告訴人等語。
三、按犯罪事實應依證據認定之，無證據不得推定其犯罪事實，刑事訴訟法第一百五
    十四條定有明文。而認定犯罪事實所憑之證據，固不以直接證據為限，間接證據
    亦包括在內。惟認定不利於被告之事實，須依積極證據，苟積極證據不足為不利
    於被告事實之認定時，即應為有利於被告之認定，更不必有何有利之證據。最高
    法院三十年上字第八一六號亦著有判例。次按，告訴人之陳述如無瑕疵，且就其
    他方面調查又與事實相符，固足採為科刑之基礎，倘其陳述尚有瑕疵，則在未究
    明前，遽採為論罪科刑之依據，即難認適法，最高法院著有六十一年台上字第三
    Ｏ九九號判例可資參照。
四、公訴人認被告戊○○涉犯上開詐欺取財及偽造文書等罪嫌，無非以：右揭事實業
    據告訴人丙○○於偵查中指訴歷歷，復有冠霆公司與富第公司簽訂之工程合作協
    議書、瓊茂公司與富第公司簽訂之工程合作協議書各一份，以及告訴人丙○○所
    交付之支票三十六紙為其論據。惟查：
（一）擔任瓊茂公司多年監察人職務之證人乙○○於本院結證稱，八十五年間瓊茂公
      司承攬到國防醫學中心工程後，確將其中之裝修勞務含木作工程再轉包予二、
      三十家小包公司，前述瓊茂公司與富第公司簽訂之工程合作協議書（見八十六
      年度偵字第二九六八號卷第二十頁至第二四頁），依其記憶所及，富第公司用
      以支付訂金之支票就退票了，當時楊來發係瓊茂公司之總經理等語（見本院九
      十年九月七日訊問筆錄）；又衡諸上開合作協議書第六條第三項第一款訂明：
      「乙方（即富第公司）應支付新台幣柒仟萬元整給甲方（即瓊茂公司）做為業
      務取得之勞務費用，其付款方式為：１、簽定草約時乙方（即富第公司）開具
      新台幣伍佰萬元整期票壹張（票期為中華民國八十五年八月十二日）做為訂金
      」。是以，被告辯稱告訴人丙○○取得與瓊茂公司間之轉包工程合作協議書後
      ，因所交予之週轉金五百萬元支票跳票，致該轉包工程合作協議未繼續履行等
      情，尚非子虛。
（二）瓊茂公司負責人丁○○具狀陳稱，被告確實曾向該公司爭取國防醫學中心工程
      之承攬事宜，有九十年九月十三日陳報狀一份在卷可按；而八十五年間冠霆公
      司係由案外人己○○（現已改名為劉力成，身分證統一編號：Ｚ000000
      000號）擔任執行業務董事，告訴人丙○○所提出之富第公司與冠霆公司之
      工程合作協議書（見八十六年度偵字第二九六八號卷第五頁至第八頁），其上
      有己○○之簽名，亦有冠霆公司設立登記事項卡、董事股東名單、公司章程，
      己○○戶籍謄本，工程合作協議書各一件附卷足稽；其次，告訴人丙○○於告
      訴狀中復指訴己○○共同詐欺，簽約時亦在場，同列己○○為被告（見八十六
      年度偵字第一頁反面）。綜合以觀，被告前揭所辯其於本件係介紹人地位，冠
      霆公司乃案外人己○○所經營一節，亦非無據。
（三）被告坦承自告訴人丙○○處收取之面額二百萬元、票載發票日為八十五年十月
      十九日之支票一紙，經查係證人甲○○所簽發（現改名為呂函螢），業經證人
      甲○○證述無訛，並有支票影本一紙附卷可參。對於簽發支票之原因以及後續
      事情之發展經過，證人甲○○結證稱：告訴人丙○○因承包國防醫學中心工程
      曾向其表示如有賺錢可以分紅，其才答應借票予告訴人，簽發支票當時尚有告
      訴人之兄陳金龍等共五、六人在場，其雖簽發十餘張票據，但僅有前述二百萬
      元之支票兌現，事後其曾聽陳金龍說此二百萬已經拿回來了，至於未兌現之票
      據，告訴人丙○○大多均已歸還，未還之五張支票雖有部分遭人提示，但因跳
      票而未被提領，整體而言，除因跳票致其信用受到影響以外，金錢方面並無損
      失，因為被兌領之二百萬元，錢也是告訴人與其兄陳金龍拿出來存在其銀行戶
      頭的（見本院九十年九月七日訊問筆錄）。準此，被告辯稱告訴人丙○○支付
      工程週轉金五百萬元之支票跳票，致與瓊茂公司之工程合作協議未能繼續履行
      後，其已將二百萬元連同先前告訴人丙○○交付之多張支票交還告訴人等語，
      堪信實在。
（四）經本院將前述瓊茂公司與富第公司簽訂之工程合作協議書影本交予證人乙○○
      攜回查證真偽後，瓊茂公司負責人丁○○陳稱因事隔太久，關於工程合作協議
      書細節及印章等無法查明，有無偽造文書亦不清楚，此有前開九十年九月十三
      日陳報狀一份在卷可按。
（五）冠霆公司負責人己○○經本院多次傳訊未到庭，有送達傳票多件附卷可考，八
      十五年間瓊茂公司總經理楊來發目前不知去向，亦經證人乙○○證述在卷，而
      告訴人丙○○已於八十九年五月三十一日死亡，復有戶籍謄本足憑，是以，本
      院自僅得參酌卷內現有證據以為判斷。綜合上述，公訴意旨所稱瓊茂公司與富
      第公司簽訂之工程合作協議書係被告所偽造，除告訴人丙○○之片面指訴外，
      並無其他積極證據可資證明，而證人乙○○所述富第公司用以交付訂金之支票
      發生退票之事實，則適與該協議書所載富第公司應支付訂金之條文相符，亦與
      證人甲○○所證其簽發之部分支票發生跳票等情得以勾稽，堪認該協議書確屬
      真正，被告被訴偽造私文書進而持以行使之罪名，尚屬不能證明。其次，關於
      被告涉嫌詐欺取財一節，固亦經告訴人丙○○指訴在卷，惟依前述，被告確曾
      向瓊茂公司爭取國防醫學中心工程之承攬事宜，且告訴人丙○○確已與瓊茂公
      司簽訂轉包工程合作協議書，僅係因發生跳票致轉包工程協議未能繼續履行，
      從而，被告所為自非施用詐術，其前開辯詞，尚堪採信；況且，瓊茂公司與富
      第公司之工程合作協議未能繼續後，被告已將先前收取之二百萬元連同多張支
      票交還告訴人丙○○，倘被告存心施詐，當不至於有此揭行為；又冠霆公司亦
      非被告所經營，告訴人此部份所言，亦與事實不符；此外，復查無其他積極證
      據，得以證明被告戊○○犯有詐欺取財罪行，此部份罪名，同屬不能證明。揆
      之首揭最高法院判例及說明，本院對被告被訴之詐欺取財及行使偽造私文書等
      罪名，自應為無罪之諭知，以免冤抑。
五、據上論斷，應依刑事訴訟法第三百零一條第一項，判決如主文。
本案經檢察官李翠玲到庭執行職務。
中      華      民      國    九十一    年      一      月    二十五    日
                                  臺灣新竹地方法院刑事第一庭
                                      法  官  李  珮  瑜
右正本證明與原本無異。
如不服本判決，應於判決送達後十日內向本院提出上訴狀（應附繕本），上訴於臺灣
高等法院。
                                      書記官  龔  紀  亞
中      華      民      國    九十一    年      一      月    二十五    日
